【裁判字號】    94,訴,1504
【裁判日期】    950420
【裁判案由】    租佃爭議
【裁判全文】
臺灣臺南地方法院民事判決              94年度訴字第1504號
原      告  臺灣糖業公司股份有限公司
訴訟代理人  戊○○
            己○○
            嘉益律師
被      告  丙○○
                        5號
            乙○○
共      同
訴訟代理人  張天良律師
被      告  丁○○
上列當事人間租佃爭議事件，經本院於中華民國95年4月6日言詞
辯論終結，判決如下：
    主  文
被告應將坐落台南市○○區○○段六地號如附圖橘色實線南側內
所示部分面積九百四十平方公尺、同段六－一地號面積九十平方
公尺、同段六－二地號面積一百六十平方公尺、同段六－三地號
面積五十六平方公尺、同段二一－一地號面積六平方公尺及同段
二一－二地號面積三十一平方公尺土地上之椰子樹四十一棵及檳
榔樹十棵予以清除，並將土地交還原告。
訴訟費用由被告負擔。
本判決於原告以新台幣肆佰陸拾參萬柒仟元供擔保後，得假執行
；但被告如於執行標的物實施前以新台幣壹仟參佰玖拾壹萬壹仟
零柒拾參元為原告供擔保，得免為假執行。
    事實及理由
甲、程序方面：
    按訴狀送達後，原告不得將原訴變更或追加他訴。但請求之
    基礎事實同一者，或不甚礙被告之防禦及訴訟之終結者，不
    在此限，民事訴訟法第255條第1項第2款、第7款分別定有明
    文。本件租佃爭議事件，原由台灣糖業股份有限公司台南區
    營運處（嗣後因組織調整改名為臺灣糖業股份有限公司區處
    ）為申請人，被告為相對人，向台南市安南區公所耕地租佃
    委員會聲請調解，嗣因調解不成立視為起訴，而由本院審理
    在案。因被告於訴訟中，抗辯兩造間簽訂之租賃契約書係以
    台灣糖業股份有限公司為契約當事人，台灣糖業股份有限公
    司台南區處為其分支機構，並無資格提起本件訴訟云云。原
    告為免爭議，乃變更以台灣糖業股份有限公司為原告。經查
    原告所為之變更，僅係更正原告名稱，請求之基礎事實均相
    同，且不妨礙訴訟終結或被告防禦，再者，台南台灣糖業股
    份有限公司台南區處既為台灣糖業股份有限公司之分支機構
    ，二者法人格本屬同一，是其變更應予准許，合先說明。
乙、實體方面：
一、原告主張：
  (一)坐落台南市○○區○○段6地號、同段6－1地號、同段6－2
    地號、同段6－3地號、同段21－1地號、同段21－2地號等六
    筆土地為原告所有，此有土地登記謄本可稽。原告前與被告
    簽訂租賃契約，將台南市○○區○○段6地號其中960平方公
    尺之範圍及其餘5筆土地（被告承租之土地以下統稱為系爭
    土地）出租予被告丙○○、乙○○、丁○○等三兄弟耕作使
    用。詎被告承租系爭土地後，卻於93年1月14日將系爭土地
    違約轉租予第三人甲○○，甲○○又將部份土地再分租予其
    他養狗業者，供其等在系爭土地上搭建鐵皮屋、置放貨櫃、
    鋪設水泥作為養狗及訓練各式犬隻之用，嗣經原告查訪而知
    悉上情。
  (二)被告雖否認有轉租行為，辯稱：出租予甲○○之土地並非系
    爭土地，係訴外人曾清俊向原告承租之土地或僅為系爭土地
    隙地云云。但查被告轉租系爭土地與第三人甲○○，再由甲○○將部份土地分租予董春醮、郭經國，供其等於系爭土地
    上搭建鐵皮屋及圍牆、置放貨櫃、鋪設水泥作為養狗及訓練
    各式犬隻等情，業經證人甲○○於95年1月9日鈞院履勘現場
    時證稱「（問：為何在系爭土地上起造如附圖標示A部分所
    示的鐵皮屋？）因為我向丁○○承租土地，現場所見椰子樹
    及養狗的場所均是我承租的範圍，一年租金3萬5千元。」「
    （問：為何系爭土地只使用編號A部分？）我將其他部分轉
    租給第三人使用，轉租時均有告知被告丁○○。」「（問：
    你轉租給何人？）最早是董春醮先生，之後董先生有介紹一
    位韓先生來承租，後來韓先生不租後就介紹郭經國先生來承
    租……」「（問：提示卷附租賃契約（證物三）有何意見？
    ）就是此份契約沒錯，我是承租系爭土地的時候才簽訂此租
    賃契約。」「（租金的給付方式為何？租賃事宜與何人洽談
    ？）給被告丁○○，且租賃事宜均與丁○○聯絡……」等語
    ，被告丁○○對證人甲○○之證詞亦表示無意見。另證人董
    春醮於同日證稱「因為我知悉甲○○沒有使用那麼大的範圍
    ，才向甲○○承租該部分土地。租約只是口頭約定無書面，
    當時被告丁○○亦在場。我的部分租金是一萬五千元，一萬
    給甲○○，五千給丁○○，租期三年，C部分的鐵皮建物亦
    為我搭建，作為養狗之用。」等語，被告丁○○對證人董春
    醮之證詞亦表示無意見。又證人郭經國亦於同日證稱「我的
    情形與董春醮相同，均為口頭約定未有書面，被告丁○○亦
    知道此事……」等語，在在足證被告確有將系爭土地違法轉
    租予第三人之事實，故被告辯稱係將「隙地」租給他人，並
    非轉租云云，委不足採。
  (三)被告丙○○、乙○○另辯稱：出租行為係被告丁○○個人行
    為，並未徵得二人同意，與二人無關云云。然共同承租人就
    租賃耕地之一部或全部不自任耕作或轉租他人者，該與出租
    人原訂之耕地租約全部無效。（最高法院著有84年台上字第
    2975號判決意旨參照）。本件被告丙○○、乙○○、丁○○
    三人係以同一租約共同向原告承租系爭六筆土地，此觀兩造
    所訂之耕地租賃契約書內容，並未區分何筆土地或何部分土
    地由何人向原告承租即明。被告三人既未在系爭土地上自任
    耕作，且共同承租人之一即被告丁○○又有上開違法轉租之
    事實，參諸前揭最高法院判決意旨，兩造間所訂之耕地租約
    即全部無效，故被告丙○○、乙○○辯稱轉租行為與渠等無
    關云云，亦不足採。
  (四)按承租人應自任耕作，並不得將耕地全部或一部轉租於他人
    。承租人違反前項規定時，原訂租約無效，得由出租人收回
    自行耕種或另行出租。耕地三七五減租條例第16條第1、2項
    定有明文。又耕地三七五減租條例第16條第2項所謂原訂租
    約無效，係指承租人違反前項所定不自任耕作或轉租之限制
    時，原定租約無待於另為終止表示，當然向後失其效力，租
    賃關係因而歸於消滅而言。（最高法院80年度臺再字第15號
    判例意旨參照）。本件被告承租系爭土地後，又於93年1月
    間出租予第三人甲○○，所為之轉租行為顯已違反前揭耕地
    三七五減租條例第16條第1項規定，依同條第2項規定，兩造
    間原定之租約無效，原告自得依上開規定訴請被告交還系爭
    承租土地。
  (五)再按所有人對於無權占有或侵奪其所有物者，得請求返還之
    。對於妨害其所有權者，得請求除去之。民法第767條前段
    定有明文。茲兩造間就系爭土地之租賃關係，已因被告違法
    轉租行為而歸於消滅，被告已無合法占用系爭土地之正當權
    源，從而，原告亦得依上開民法規定訴請被告將系爭土地上
    所種植之果樹清除，並將占用之土地交還原告。
  (六)茲經鈞院囑託台南市安南地政事務所派員至現場勘測結果，
    系爭土地上確有甲○○等人所搭建之鐵皮屋及圍牆，此有該
    地政事務所95年1月9日複丈成果圖附卷可稽。因被告之行為
    已違反耕地三七五減租條例第16條第1項規定，依同條第2項
    規定，原定租約無效。從而，原告依上開規定或民法第767
    條前段規定，訴請被告將渠等在系爭土地上所種植之椰子樹
    41棵及檳榔樹10棵予以清除，並將占用之土地交還原告，洵
    屬合法有據。
  (七)爰聲明：求為判決如主文所示；並願供擔保，請准宣告假執
    行。
二、被告答辯如下：
  (一)系爭土地出租人為臺灣糖業股份有限公司，並非善化糖廠，
    亦非臺灣糖業股份有限公司台南區處，此有卷附耕地租賃契
    約書可證。善化糖廠或臺灣糖業股份有限公司台南區處僅為
    臺灣糖業股份有限公司之分支機構，故原告臺灣糖業股份有
    限公司台南區處未有資格提起本件訴訟。本件臺灣糖業股份
    有限公司僅能撤回本件訴訟，另行起訴，不得於本件訴訟請
    求追加或變更原告。
  (二)被告承租系爭土地之目的係為種植椰子，且已栽種多年，果
    樹均已成長，因椰子樹與椰子樹之間有隙地，被告丁○○乃
    將隙地出租予第三人，第三人在系爭土地上搭建之地上物或
    其他設施，均在隙地上面，不妨害椰子樹成長，第三人利用
    隙地養狗，也不妨害椰子樹成長及收成，自非耕地三七五減
    租條例第16條所謂轉租，亦不得認為被告未自任耕作。
  (三)且被告丁○○出租予第三人之土地，並非被告等共同承租之
    系爭土地，係訴外人曾清俊生前向原告承租之土地，之後再
    由丁○○向曾清俊購買使用土地之權利，故系爭土地之租金
    均由被告丁○○繳納，該土地位在系爭土地北側。
  (四)兩造間就系爭土地簽訂之租賃契約，並未約定承租人三人對
    原告負連帶給付之責，將系爭土地出租予第三人之人僅為被
    告丁○○，被告丙○○或乙○○並未參與其事，亦未同意將
    隙地出租予他人使用，故被告丁○○一人將系爭土地隙地部
    分出租予第三人之行為，對其餘被告不生效力，原告不得請
    求未有轉租行為之被告丙○○、乙○○交還土地。
  (五)答辯聲明：原告之訴駁回；暨願供擔保，請准宣告免為假執
    行。
三、本件經審理及證據調查，兩造對於下列事實均不爭執：
  (一)坐落台南市○○區○○段6地號、6-1地號、6-2地號、6-3地
    號、21-2地號及21-2地號為原告所有。兩造就6地號土地其
    中940平方公尺及6-1、6-2、6-3、21-1及21-2地號等6筆土
    地簽訂有租賃關係（被告對於租賃契約之真正不爭執，爭執
    租賃契約關係存在於被告與臺灣糖業股份有限公司，臺灣糖
    業股份有限公司台南區處無權提起本件訴訟，但因本件原告
    已變更為臺灣糖業股份有限公司，故此部分應列為不爭執事
    實），租賃期間自88年4月10日起至94年4月9日止，且兩造
    間之租賃契約屬於耕地三七五租約，有耕地三七五減租條例
    之適用。
  (二)被告承租上開土地之範圍，經本院會同兩造及台南市安南地
    政事務所至現場勘測後，為台南市安南地政事務所95年1月
    23日函附複丈成果圖橘色線實線往南延伸至同段21地號土地
    經界線部分。
  (三)丁○○於93年1月14日與訴外人甲○○間曾簽訂土地租賃契
    約，約定租期自93年3月1日起至96年2月28日止。
  (四)土地承租範圍之土地現況，除有椰子樹41棵及檳榔樹10棵外
    ，部分為空地，部分為鐵皮屋及圍籬。
四、本件原告主張兩造間就系爭土地簽訂租賃契約後，被告丁○○違反契約約定，將系爭土地轉租予第三人甲○○，依耕地
    三七五減租條例第16條第1項、第2項規定，兩造間之租賃契
    約無效，被告負有返還土地予原告義務。被告雖不否認被告
    丁○○與訴外人甲○○間另簽訂土地租賃契約，但否認有轉
    租行為，並以上情置辯。是本件所應斟酌者為：被告丁○○
    出租予訴外人甲○○之土地是否即為被告向原告承租之系爭
    土地？或僅為系爭土地之隙地？被告丁○○出租予甲○○之
    土地如為系爭土地，是否違反不得轉租約定，兩造間之租約
    因此無效？及兩造間之租賃契約，如因上開緣故而無效，被
    告丙○○、乙○○是否亦應負返還土地之責？經查：
  (一)本件被告辯稱被告丁○○出租予訴外人甲○○之土地，係訴
    外人曾清俊生前向原告承租之土地，該土地位於系爭土地北
    側，嗣後因被告丁○○向曾清俊購買該部分土地使用權利，
    乃將土地出租予甲○○，土地之租金亦由被告丁○○繳納，
    並提出繳納租金之統一發票一紙為證。但經本院檢視被告丁○○與甲○○間簽訂之租賃契約書，第一行記載「‧‧出租
    人丁○○（以下簡稱為甲方）台南市○○區○○段6之1號等
    6」等字句，已表明出租土地為總安段6之1號等6筆土地之意
    。而訴外人曾清俊向原告承租之土地，僅同段6地號部分土
    地，不包含6之1地號，二者顯然不符。再者，經本院會同兩
    造及台南市安南地政事務所人員至現場履勘，證人甲○○亦
    到場證稱：現場所見椰子樹及養狗場所均為其承租範圍等語
    。上開承租範圍經地政人員測量後，係坐落於系爭土地全部
    及北側同段6地號部分土地，此有台南市安南地政事務所土
    地複丈成果圖在卷可參。被告辯稱出租範圍並非系爭土地，
    顯與事實不符並非可信。本件被告丁○○出租予甲○○之土
    地即為系爭土地之事實，應可認定。
  (二)被告雖又辯稱：其等承租系爭土地係為種植椰子樹，被告丁○○出租予甲○○之土地僅為系爭土地之「隙地」，不影響
    椰子樹成長及收成，並非轉租云云。但證人甲○○於本院勘
    測時，已證稱其承租範圍包含現場所見椰子樹及養狗場所。
    並表示：其僅使用本院繪製現況圖編號A部分，其餘土地則
    轉租予其他人，其中現況圖編號C部分先出租給董春醮，之
    後董春醮介紹一位韓先生來承租現況圖編號B1部分，後來韓
    先生不租了，就介紹郭先生來承租。而現況圖編號B2部分，
    則是無償提供給洪國義使用（因為伊承租系爭土地是由洪國
    義介紹），並由洪國義在土地上搭建鐵皮建物，現在該部分
    是閒置無人使用等語。證人董春醮則證稱：（問：為何原因
    使用編號C部分）因為我知道甲○○沒有使用那大範圍，才
    向甲○○租該部分土地，租約是口頭約定，並無書面，當時
    被告丁○○也在場等語。而證人郭經國於同日亦證稱：（問
    ：為何原因使用編號B1部分）B1部分的圍籬及鐵皮建物均非
    其所起造，是向綽號「福仔」頂讓的，‧‧作為養狗之用，
    伊的情形與董春醮相同，並沒有打契約，是口頭約定，被告
    丁○○也知道此事等語。兩造對於上開證人之證詞，均不爭
    執。是由上開證詞可知，證人甲○○向被告丁○○承租範圍
    為係系爭土地全部，並非系爭土地之「隙地」。因之，被告
    丁○○將系爭土地全部轉租予證人甲○○之事實，亦能認定
    。被告上開辯稱，與事實不符，不足採信。
  (三)被告復辯稱：上開出租行為，係被告丁○○個人行為，與其
    餘被告無關云云。但查：共同承租人就租賃耕地之一部或全
    部不自任耕作或轉租他人者，該與出租人原訂之耕地租約全
    部無效（最高法院84年台上字第2975號判決意旨參照）。本
    件被告丙○○、乙○○、丁○○三人係以同一租約共同向原
    告承租系爭土地，並未區分何筆土地或何部分土地由何人承
    租，此有耕地租賃契約書在卷可參。則被告共同向原告承租
    系爭土地之情，自足認定。惟被告承租系爭土地後，依本院
    上開調查，被告丁○○嗣後已將系爭土地全部轉租予甲○○
    之情，參諸前揭最高法院判決意旨，兩造間所訂之耕地租約
    應即全部無效，故被告丙○○、乙○○二人辯稱轉租行為與
    渠等無關云云，亦不足採。
  (四)按承租人應自任耕作，並不得將耕地全部或一部轉租於他人
    。承租人違反前項規定時，原訂租約無效，得由出租人收回
    自行耕種或另行出租。耕地三七五減租條例第16條第1項、
    第2項定有明文。又耕地三七五減租條例第16條第2項所謂原
    訂租約無效，係指承租人違反前項所定不自任耕作或轉租之
    限制時，原定租約無待另為終止表示，當然向後失其效力，
    租賃關係因而歸於消滅而言（最高法院80年度臺再字第15號
    判例意旨參照）。本件被告共同承租系爭土地後，被告丁○○又將系爭土地出租予甲○○，所為之轉租行為已該當耕地
    三七五減租條例第16條第1項規定，依同條第2項規定，兩造
    間原定租約已歸無效。原告依據同條第2項請求被告返還土
    地，即非無據。
五、綜上所陳，本件兩造就系爭土地簽訂租賃契約後，因被告丁○○嗣後將系爭土地轉租予第三人甲○○，致使兩造間之租
    賃契約歸於無效。原告於契約無效後，併依耕地三七五減租
    條例條例第16條第2項規定及民法767條物上請求權規定，請
    求被告將台南市○○段6地號如附圖橘色實線南側所示面積
    940平方公尺、同段6－1地號面積90平方公尺、同段6－2地
    號面積160平方公尺、同段6－3地號面積56平方公尺、同段
    21－1地號面積6平方公尺及同段21－2地號面積31平方公尺
    土地上之椰子樹41棵及檳榔樹10棵予以清除，並將土地交還
    原告，為有理由，應予准許。
六、本件事證已臻明確，被告其餘關於系爭土地上搭建之建物或
    圍籬是否係其所為、搭建地上物面積若干、上開搭建行為違
    反兩造約定土地使用租賃情節是否輕重，及原告終止租賃契
    約行為是否權利濫用或有違誠信原則等答辯，核與判決結果
    無影響，已無審酌必要，併予說明。
七、本件兩造均陳明願供擔保，請准宣告假執行或免為假執行，
    經核均無不合，爰分別酌定相當擔保金額准許之。
八、結論：本件原告之訴為有理由，依民事訴訟法第78條、第39
    0條第2項、第392條第2項、第3項，判決如主文。
中    華    民    國    95    年    4     月    20    日
                  民事第四庭    法  官  許蕙蘭
以上正本係照原本作成
如對本判決上訴，須於判決送達後20日內向本院提出上訴狀
中    華    民    國    95    年    4     月    20    日
                                書記官  黃鋕偉


司法院資訊處製作；財團法人民間司法改革基金會備份。
